【裁判字號】    95,判,1980
【裁判日期】    951130
【裁判案由】    全民健康保險
【裁判全文】
最  高  行  政  法  院  判  決
                                     95年度判字第01980號
上  訴  人  甲○○○○○○○○○○
被 上訴 人  中央健康保險局
代  表  人  乙○○
訴訟代理人  洪瑞燦律師
上列當事人間因全民健康保險事件，上訴人對於中華民國94年6
月15日臺北高等行政法院93年度訴更一字第207號判決，提起上
訴，本院判決如下：
    主  文
上訴駁回。
上訴審訴訟費用由上訴人負擔。
    理  由
一、原審被上訴人於原審起訴主張：（一）上訴人與被上訴人以
    醫療費用給付為債之標的，雙方於86年10月30日簽訂合約（
    下稱兩造合約），89年7月15日合約終止清償屆期。本件上
    訴人所開立之處方，經被上訴人抽檢處方及病歷資料送請專
    業醫師審查，幾乎全為不當處方，累計民國88年3月至7月之
    總核減金額為新台幣（下同）6,695,741元（原審誤植為9,6
    95,741元），總申請金額為3,455,995元（原審誤植為2,455
    ,995元），故就差額部分3,239,746元訴請上訴人返還。因
    特約醫療院所須向被上訴人申報醫療費用，被上訴人才能抽
    檢處方及病歷資料送請專業醫師審查，上訴人為規避審查，
    自88年8月雖仍持續釋出處方，惟未向被上訴人申報費用，
    使被上訴人無從進行審查，亦無從依兩造合約第12條規定自
    上訴人申報費用扣還應由上訴人負責之費用，直至89年7月1
    5日合約終止後，始以89年10月9日健保北門字第89305299號
    函（下稱89年10月9日函）向上訴人追扣，且該函只是「催
    繳通知」非「核定通知」，不適用全民健康保險醫事服務機
    構醫療服務審查辦法第11條第1項規定申請複審，此觀上開8
    9年10月9日函說明二只記載「貴診所如不服本分局之核定，
    得於收到本通知後10日內，以書面檢具相關事證向本分局申
    請複核，並以1次為限。」二者顯然有別。（二）被上訴人
    對上訴人88年3月至7月申報之醫療費用，皆依規定完成核定
    ，並分別通知上訴人，上訴人未曾就不當處方部分有所爭執
    ，亦未於核定通知到達之日起60日內，列舉理由向被上訴人
    申請複審，顯然已經承認有符合全民健康保險法第53條規定
    及兩造合約第12條、第13條約定之行為。被上訴人89年9月
    21日健保北門字第89205239號函（下稱89年9月21日函）所
    示之2,183,112元，係依兩造合約第20條規定追還上訴人於
    合約期間內溢領及追扣之款項，而本件請求之3,239,746元
    係上訴人開立不當處方，依法應由上訴人自行負責，上訴人
    依上開規定，向上訴人求償，二者並不相同。又計算追扣金
    額時，皆未將溢付款或暫付款列入，故上訴人主張其已給付
    之2,183,112元已包含本件請求，顯無理由。（三）上訴人
    88年3月至7月申報之醫療費用，被上訴人確實有進行專業審
    查，此觀門診醫療費用審查參考清單、處方及治療明細有審
    查醫師手寫加註可知，而完成核定，且只有1次核定，並無
    上訴人所稱之進行第2次專業審查或另行核定之情形。上訴
    人所提付款通知書非核定通知之一部份，蓋有關上訴人醫療
    費用之核定及給付係由不同單位負責，且觀上訴人所提核定
    通知書之說明二，有關隨函檢送資料未註明有「付款通知書
    」亦可證明。上訴人88年3月至7月申報之醫療費用，被上訴
    人確實分別於88年7月28日、8月27日、10月2日、89年2月24
    日、3月16日各以健保北門審五字第50726039號、第0000000
    0號、第00000000號簡便行文表及健保北門審字第01022402
    號、第011601號函（下稱健保北門審五字各該函文）核定，
    此由書函主文皆有「完成核定」二字樣可得證明。核定通知
    書所附門診醫療費用核定通知總表，因總核減金額高於申請
    金額，所以核付金額為負數，表示被上訴人還有款項須向上
    訴人請求。惟因上訴人之申請金額已全數扣除，故付款金額
    為零元，不表示核定金額為零元。且被上訴人係採抽樣審查
    ，再回推計算應扣減之醫療費用，而本件扣減之標的為藥費
    ，並無應扣減之金額恰為上訴人所申報醫療費用之理，因此
    請求判命上訴人給付等語。
二、本件上訴人則以：（一）被上訴人以89年9月21日函通知上
    訴人，謂合約存續期間之醫療費用，業已完成核定，共計應
    追還溢付金額2,183,112元。上訴人已清償上開溢付金額，
    此亦為被上訴人所不爭執，依民法第309條第1項、第307條
    ，兩造合約期間醫療費用給付債之關係消滅，債之關係消滅
    者，其債權之前置及其他從屬之權利，亦於89年10月7日同
    時消滅，而全民健康保險法第53條並無「追扣」用語，被上
    訴人89年10月9日函所要求之行為於法不合。（二）次查溢
    付金額依全民健康保險法第53條規定，乃被上訴人經專業審
    查不當處方刪減醫師醫療費用完竣之後始能產生，單由暫付
    金額無法產生溢付金額項。被上訴人稱溢付款即暫付款，顯
    係不實。故醫療費用經審查完竣核定之後，並無嗣後另行專
    業審查處方是否不當再刪減給付之程序。故系爭合約期間88
    年3月至7月之醫療費用經被上訴人核定後，並無嗣後再進行
    第2次專業審查之法源及程序，亦無審查醫師參與第2次專業
    審查之事實，被上訴人稱嗣經其專業審查云云係屬不實。上
    訴人已清償之合約存續期間之溢付金額，已包含系爭合約中
    88年3月至同年7月依全民健康保險法第53條，應歸責於醫師
    之不當處方而核定不予給付部分，則本件被上訴人請求無理
    由，至為明確。（三）被上訴人89年10月9日函，非依全民
    健康保險醫事服務機構醫療服務審查辦法第10條第3項每個
    月份醫療費用之核定，上訴人並不適用全民健康保險醫事服
    務機構醫療服務審查辦法第11條第1項向被上訴人申請複審
    ，被上訴人顯有誤解法令。再查88年3月至7月之醫療費用，
    被上訴人分別以健保北門審五字各該函文核定在案，其核減
    金額分別為809,853元、725,129元、705,353元、618,897元
    、596,763元，其核定金額均為零元，顯見被上訴人所提出
    之上訴人診所87年12月至88年12月應追扣之醫療費用明細係
    屬不實等詞置辯。
三、原審斟酌全辯論意旨及調查證據之結果，以：（一）被上訴
    人主張上訴人於承辦全民健康保險醫療業務期間，自88年3
    月至88年7月間所申報之案件，因不當處方開立不符給付規
    定之藥品，經其他保險醫事服務機構提供藥品予被保險人，
    並由該保險醫事服務機構向被上訴人申報費用，嗣經被上訴
    人專業審查核定不予給付，累計88年3月至7月之總核減金額
    為6,695,741元，總申請金額為3,455,995元，就差額部分計
    3,239,746元醫療費用應向上訴人追償等情，業已提出門診
    醫療費用核定通知總表、門診醫療費用抽樣暨核減清單為證
    。上訴人雖否認處方有何不當，惟於本院當庭陳明現未留存
    而無法提供相關醫師處方（該處方於被上訴人審查後，已退
    還上訴人收執）。觀之被上訴人就上訴人本件相關月份之醫
    療費用核定通知分別於88年7月28日、8月27日、10月2日、
    89年2月24日、3月16日通知上訴人，有各該日健保北門審五
    字第50726039號、健保北門審五字第50820017號、健保北門
    審五字第00000000號及健保北門審字第01022402號、第0116
    01號核定函附卷足稽，此由書函主旨皆有「完成核定」二字
    樣可得證明。核定通知書所附門診醫療費用核定通知總表中
    ，即已註明總核減金額（點數）、扣除申請金額（點數）後
    之核付金額（點數），因總核減金額高於申請金額，所以核
    付金額為負數，表示被上訴人還有款項須向上訴人請求。上
    訴人未曾就不當處方部分有所爭執，亦未依全民健康保險醫
    事服務機構醫療服務審查辦法第11條第1項之規定，於各該
    核定通知到達之日起60日內，列舉理由向被上訴人申請複審
    ，顯發生全民健康保險法第53條規定及兩造合約第12條、第
    13條約定之效果。（二）上訴人雖辯稱：兩造於86年10月30
    日簽訂合約，89年7月15日合約終止清償屆期，被上訴人以
    89年9月21日函通知上訴人，謂合約存續期間之醫療費用，
    業已完成核定，係進行第2次專業審查，共計應追還溢付金
    額2,183,112元（原審誤植為2,183,111元），上訴人收到通
    知經確認後，已清償上開溢付金額，被上訴人89年10月9日
    函所要求之追扣3,239,746元於法不合云云。查因特約醫療
    院所須向被上訴人申報醫療費用，被上訴人始能抽檢處方及
    病歷資料送請專業醫師審查，上訴人88年3月份之醫療費用
    ，被上訴人已在88年7月26日完成核付，並通知上訴人，上
    訴人為規避審查，自88年8月雖仍持續釋出處方，惟未向被
    上訴人申報費用，使被上訴人無從進行審查，亦無從依兩造
    合約第12條規定自上訴人申報費用扣還應由上訴人負責之費
    用，直至89年7月15日合約終止後，始以89年10月9日函向上
    訴人追扣，有該函文附卷可憑，且該函文僅係催繳通知，非
    核定通知，不適用全民健康保險醫事服務機構醫療服務審查
    辦法第11條第1項規定申請複審。且上訴人88年3月份至7月
    份申報之醫療費用，被上訴人確於核定前進行專業審查，此
    觀之門診醫療費用審查參考清單、處方及治療明細有審查醫
    師手寫加註可知，而完成核定，且只有1次核定，並無上訴
    人所稱之被上訴人89年9月21日函係進行第2次專業審查或另
    行核定之情形。蓋卷附89年9月21日函所示之2,183,112元，
    上訴人已給付，此為被上訴人所不爭，惟該函係被上訴人依
    兩造合約第20條第2項後段規定追還上訴人於合約期間內溢
    領及追扣之款項，而本件請求之3,239,746元係上訴人開立
    不當處方，依法應由上訴人自行負責，被上訴人依全民健康
    保險法第53條及兩造合約第12條、第13條之規定，向上訴人
    求償，二者並不相同。又被上訴人於計算追扣金額時，皆未
    將溢付款或暫付款列入，是上訴人上開所辯其已給付之2,18
    3,112元已包含本件請求，並不足採。（三）至於上訴人提
    出被上訴人88年4月8日開立之醫療費用付款通知書，並非健
    保北門審五字各該函文之一部分，蓋核定函係由被上訴人所
    屬各分局之費用組負責，醫療費用之給付則由被上訴人所屬
    各分局之財務組負責（中央健康保險局組織條例第19條參照
    ），且核定函並未註明有醫療費用付款通知書自明。末按「
    行政契約，本法未規定者，準用民法相關之規定。」行政程
    序法第149條定有明文。而依民法第199條第1項規定：「債
    權人基於債之關係，得向債務人請求給付。」同法第233條
    第1項前段規定：「遲延之債務，以支付金錢為標的者，債
    權人得請求依法定利率計算之遲延利息。」同法第203條規
    定：「應付利息之債務，其利率未經約定，亦無法律可據者
    ，週年利率為百分之5。」從而，本件被上訴人依兩造合約
    第12條、第13條、全民健康保險法第53條之規定，訴請上訴
    人繳還如主文所示之金額，即有理由，應予准許，作為其判
    決基礎。
四、上訴意旨略以：（一）原判決理由以因總核減金額高於申請
    金額，核付金額為負數，表示被上訴人還有款項須向上訴人
    請求云云，查依原審被上訴人89年9月21日函及門診醫療費
    用明細表所示，系爭88年3月至7月之核定金額皆為零，並非
    負數，而原審忽略而未予置論，逕以被上訴人所述為判斷依
    據，顯然不備理由。按原判決以被上訴人於計算本件追扣金
    額時，皆未將溢付款或暫付款列入云云。惟溢付款係被上訴
    人審核醫療費用完竣始能產生，需經被上訴人專業審查，認
    處方有不當，已給付之暫付金額高於應給付之核定金額，才
    有溢付款問題。復就89年9月21日函與同年10月9日追扣函究
    有何不同，原審未予敘明，逕迴護被上訴人，上訴人清償該
    合約存續期間之溢付款後，何以上訴人需再次給付？原審均
    未審酌，逕予上訴人不利判決，顯然不備理由。（二）查醫
    事服務機構申請該月份醫療費用給付（申請金額），經保險
    人依審查辦法以行政審查暨專業審查核減，最終保險人核定
    應給付醫事服務機構該月份醫療費用「核定金額」。而合約
    存續期間，依健保法第53條歸責於醫師之不當處方，依前條
    審查辦法核定不予給付者，已包含於被上訴人89年9月21日
    函及附表，故嗣後被上訴人於89年10月9日再發函追扣，顯
    無法令依據。可見清償審核完竣之溢付款已包含專業審查不
    當處方刪減給付應由醫師負責之內容，即合約第12、13條及
    全民健保法第53條，為合約第20條第2項後段審核完竣結算
    溢付款之作業前置及計算基礎，並非不同之請求權依據，此
    由前揭審查流程亦可佐證。司法院大法官釋字第525號揭櫫
    之「信賴保護原則」，不限於授益行政處分之撤銷或廢止，
    上訴人依89年9月21日函，於89年10月7日清償被上訴人合約
    存續期間之溢付款，已有信賴基礎之保護，被上訴人再為本
    件並非不同請求權依據之請求，不僅違法，亦違反信賴保護
    原則。原判決不備理由且理由矛盾，請求廢棄原判決，發回
    原審法院等語。
五、本院查：(一)按全民健康保險法第53條：「醫師所開立處方
    係由其他保險醫事服務機構提供藥品、檢驗或檢查服務，經
    保險人依前條審查辦法審查核定不予給付，且應歸責於醫師
    不當處方者，其費用應由該醫師所屬之醫療機構自行負責。
    」全民健康保險醫事服務機構醫療服務審查辦法第11條第1
    項規定：「保險醫事服務機構對醫療服務案件審查結果有異
    議時，得於健保局通知到達之日起60日內，列舉理由申請複
    審，健保局應於收到複審申請文件之日起60日內核定。」兩
    造合約第12條：「甲方（即被上訴人）之特約藥局依乙方（
    即上訴人）開立之處方箋向甲方申報費用，經甲方審核有不
    符合規定並屬乙方責任者，甲方得於乙方申請之費用中扣還
    ；若屬不給付之藥材項目，甲方得向申報機構扣除。」第13
    條：「乙方對保險對象之醫療服務不符合健保法及有關規定
    者，其費用由乙方自行負責」。（二）本件上訴人於承辦全
    民健康保險醫療業務期間，自88年3月至88年7月間所申報之
    案件，因不當處分開立不符給付規定之藥品，經其他保險醫
    事服務機構提供藥品予被保險人，並由該保險醫事服務機構
    向被上訴人申報費用，嗣經被上訴人專業審查核定不予給付
    ，累計88年3月至7月之總核減金額為6,695,741元，總申請
    金額為3,455,995元，就差額部分計3,239,746元醫療費用應
    向上訴人追償等情，業已提出門診醫療費用核定通知總表、
    門診醫療費用抽樣暨核減清單為證，從而原判決認被上訴人
    依兩造合約第12條、第13條、全民健康保險法第53條之規定
    ，訴請上訴人繳還3,239,742元及自89年11月9日起至清償日
    止，按週年利率百分之5計算之利息，即有理由，應予准許
    ，認事用法自無違誤。另原判決亦敘明依門診醫療費用核定
    通知書所附門診醫療費用核定通知總表中，即已註明總核減
    金額（點數）、扣除申請金額（點數）後之核付金額（點數
    ），因總核減金額高於申請金額，所以核付金額為負數，表
    示被上訴人還有款項須向上訴人請求，至上訴意旨主張被上
    訴人所屬台北分局89年9月21日向上訴人函索門診醫療費用
    所附之應追還門診醫療費用明細表，其上載明核定金額為：
    0，故本件不應再向上訴人追索款項云云，惟查除該表乃係
    就上訴人溢領醫療費用而計算，核與本件係因上訴人開立不
    當處方而由其他保險醫事服務機構先行提供藥品與上訴人，
    應予扣除收回無關外，且該表另復就被上訴人溢付金額於另
    行列為計算，從而上訴人既為溢領，於計算應核定與上訴人
    醫療費用記載為：0元，自屬正當，上訴人此部分主張自有
    誤會。再原判決復就被上訴人89年9月21日函所示之2,183,1
    12元，係被上訴人依兩造合約第20條第2項後段規定追還上
    訴人於合約期間內溢領及追扣之款項，而本件請求之3,239,
    746元係上訴人開立不當處方，依法應由上訴人自行負責，
    被上訴人乃依全民健康保險法第53條及兩造合約第12條、第
    13條之規定，向上訴人求償，二者並不相同。故被上訴人於
    計算追扣金額時，皆未將溢付款或暫付款列入等情甚詳，是
    上訴人主張其已給付之2,183,112元已包含本件請求金額內
    ，應予扣除，且上訴人信賴被上訴人89年9月21日函所載溢
    領及追扣款項，並經繳納完畢，自不應再予追償本件費用，
    否則違反信賴保護原則云云，即亦無可採。本件原審判決認
    被上訴人依兩造合約第12條、第13條、全民健康保險法第53
    條之規定，訴請上訴人繳還如判決主文所示之金額，即屬正
    確，上訴論旨，仍執前詞，指摘原判決違誤，求予廢棄，難
    認有理由，應予駁回。
據上論結，本件上訴為無理由，爰依行政訴訟法第255條第1項、
第98條第3項前段，判決如主文。
中    華    民    國    95    年    11    月    30    日
                  第五庭審判長法  官  鄭  淑  貞
                              法  官  黃  合  文
                              法  官  吳  明  鴻
                              法  官  鄭  小  康
                              法  官  帥  嘉  寶
以  上  正  本  證  明  與  原  本  無  異
中    華    民    國    95    年    11    月    30    日
                              書記官  郭  育  玎


司法院資訊處製作；財團法人民間司法改革基金會備份。
